臺灣臺中地方法院民事判決　96年度再易字第24號
再審原告　己○○
再審被告　戊○○
再審被告　丁○○
再審被告　乙○○
再審被告　甲○○
再審被告　庚○○
再審被告　丙○○
上列當事人間請求塗銷抵押權登記事件，再審原告對於民國９６
年１０月５日本院９６年度再易字第１０號確定判決提起再審之
訴，本院判決如下：
    主      文
再審之訴駁回。
再審訴訟費用由再審原告負擔。
    理      由
壹、程序方面：
  一、按再審之訴，顯無理由者，得不經言詞辯論，以判決駁回
      之，民事訴訟法第５０２條第２項定有明文。本件依上開
      規定未經言詞辯論，故再審被告並無任何聲明或陳述，合
      先敘明。
  二、次按再審之訴，應於３０日之不變期間內提起，其期間自
      判決確定時起算，判決於送達前確定者，自送達時起算；
      其再審之理由發生或知悉在後者，均自知悉時起算，民事
      訴訟法第５００條第１、２項定有明文。經查，本院９６
      年度再易字第１０號確定判決（下簡稱原再審確定判決）
      ，係於民國（下同）９６年１０月５日確定，並於同年月
      １５日送達再審原告，經本院調閱上開卷宗核閱無誤，並
      有送達證書附該卷宗可按；又本件再審原告係於９６年１
      １月１４日提起本件再審之訴，亦有再審原告再審訴狀上
　　　日期戳可證（見再審狀首頁），其提起本件再審尚未逾３
  　　０日之不變期間，程序上係屬合法。
貳、實體方面：
　一、本件再審原告起訴主張：原再審確定判決及前訴訟程序鈞
  　　院９５年度簡上字第１９４號確定判決（下簡稱原確定判
　    決）無視系爭抵押權登記之內容，即系爭抵押權係擔保新
      臺幣（下同）３萬元之債權額，再審原告業已提存３萬元
      於鈞院提存所，該抵押權所擔保之３萬元債權業已因提存
      清償而消滅，自得請求塗銷抵押權登記，原再審確定判決
      及原確定判決顯然違反抵押權設定內容之公示性。又依合
　　　約第４條「甲方（即再審原告）為確保本件土地先行塗銷
　　　租約後，另行給付補償之義務履行起見，於本契約成立同
  　　時將本件土地擔保以另案辦理３萬元抵押權設定登記手續
    　，日後如甲方完全履行上開退耕補償之給付時，乙方（即
　　　訴外人吳耀亭）應即以無條件拋棄其抵押權並應會同辦理
  　　塗銷抵押權登記。如乙方既塗銷『三七五』租約後又將本
    　件土地退耕交還甲方而甲方不給付退耕補償時，乙方得隨
      時實行其抵押權無異議。」之約定觀之，系爭抵押權之設
      定在於擔保請求退耕補償給付之債權，而抵押權人於塗銷
      「三七五」租約又將土地退耕交還再審原告，然再審原告
      不給付退耕補償時，抵押權人即得隨時實行系爭抵押權。
      而系爭抵押權設定之際，當時之土地公告現值為每平方公
      尺４５．３７５元，加上分割而增加之土地之面積合計為
      １１５０平方公尺，再以當時公告現值之４成計算，則系
      爭土地之價值約為２０８７２．５元，顯見所設定之債權
      金額３萬元已高於當時應補償之金額，並無違誠信原則，
      原再審確定判決及原確定判決卻以「經濟法則」及「誠實
      信用原則」否定系爭抵押權所設定內容，其適用法規顯有
      錯誤。再依合約書第３條「前條補償之給付應在乙方退耕
      交還耕地與甲方後，隨時給付之，交還前乙方仍得繼續耕
      作，但塗銷『三七五』租約申請手續應在本契約成立後隨
      時依甲方指定之方式為之。」之約定內容，訴外人吳耀亭
      對再審原告之退耕補償請求權於其將耕地退耕辦理三七五
      租約塗銷登記並將耕地交還再審原告時，即處於得行使請
      求權之狀態，換言之，訴外人吳耀亭對再審原告之退耕補
      償請求權於當時就已成立，其消滅時效應自債權成立之時
      起算。至合約書第２條「甲方為補償乙方退租耕地，如將
      來將本土地出賣時，甲方願抽出價款之４成給付乙方，如
      甲方不出賣時，甲方應割出相當於１０分之４價值之土地
      所有權，移轉登記予乙方，以為給付補償」之約定，乃屬
      給付退耕補償辦法之約定，其性質非屬選擇之債，並已為
      原再審確定判決及原確定判決所認，惟又謂此為確定權暨
      形成權，由確定權確定補償債務內容之態樣云云，並未說
      明法例依據，況合約第２條約定，其補償之內容並非不明
      確，即補償之方式有２種，如土地已出賣，則給付４成之
      價款，若未出售，則移轉４成價值之土地所有權，給付之
      方法完全依請求時之狀態為準，是原再審確定判決及原確
      定判決竟以法無明文之確定權阻礙請求權之行使及消滅時
      效之進行，其適用法規顯有錯誤，爰提起本件再審之訴等
      語
  二、按民事訴訟法第４９６條第１項第１款所謂適用法規顯有
　　　錯誤者，係指確定判決所適用之法規顯然不合於法律規定
  　　，或與司法院現尚有效及大法官會議之解釋，或現尚有效
    　之判例顯然違反，或消極的不適用法規顯然影響裁判者而
      言，最高法院６０年臺再字第１７０號判例及大法官釋字
      第１７７號解釋可資參照；又解釋意思表示原屬事實審法
      院之職權，原確定判決不過就事實審法院所確定之事實為
      法律上之判斷，事實審法院解釋意思表示，縱有不當，亦
      不生適用法規顯有錯誤問題，有最高法院６４年臺再字第
      １４０號判例可參。
  三、經查：本件再審原告所指摘各點，業經原再審確定判決及
      原確定判決認定系爭抵押權雖登記為權利價值３００００
      元，惟所擔保者為「退租補償之給付」，是再審原告雖已
      提存３萬元，尚難謂已生清償之效力；而物權公示原則，
      旨在保護第三人，不致因物權發生變動，而生不測之損害
      ，設定抵押權契約當事人間，並無物權公示原則之適用。
      又再審原告迄今均未向訴外人吳耀亭之繼承人即再審被告
      行使確定補償債務內容之意思表示，則退租補償債權內容
      既無從確定，自無補償債權請求權罹於１５年之消滅時效
      可言，並詳述其得心證之理由。再審原告仍執陳詞，指摘
      原再審確定判決及原確定判決適用法規顯有錯誤，無非係
      就原再審確定判決及原確定判決認定事實，表示不同意見
      而已，而非就原確定判決已確定之事實適用何種法規錯誤
      有所指摘，與民事訴訟法第４９６條第１項第１款所定「
      適用法規顯有錯誤」不符。故本件再審原告所持之再審理
      由，顯有未當而不可取。
  四、綜上所述，再審原告提起本件再審之訴，顯無理由，爰依
      民事訴訟法第５０２條第２項規定，不經言詞辯論，逕予
      判決駁回。
參、據上論結，本件再審之訴為顯無理由，爰依民事訴訟法第５
    ０２條第２項、第７８條，判決如主文。
中　　華　　民　　國　　96　　年　　12　　月　　28　　日
                  民事第三庭  審判長法  官  林洲富
                                    法  官  游文科
                                    法  官  劉正中
正本係照原本作成。
本判決不得上訴。
中　　華　　民　　國　　96　　年　　12　　月　　28　　日
                     　　           書記官  劉文永
